臺灣高等法院臺中分院民事判決　　　　　 94年度醫上字第4號
上　訴　人　庚○○
　　　　　　丙○○
上列二人
訴訟代理人　郭憲彰律師
被　上訴人　癸○○○○○
法定代理人　甲○○　　住同上
訴訟代理人　巫瑞廷　　住同上
　　　　　　辛○○　　住同上
　　　　　　子○○　　住桃園龍潭郵政90159號信箱
被　上訴人　丁○○　　住嘉義縣朴子市○○路1之10號
　　　　　　丑○○　　住台南縣新化鎮山腳里一鄰頂腳80號之
　　　　　　戊○○　　住南投縣仁愛鄉萬豐村八鄰清華巷121
　　　　　　壬○○　　住彰化市○○街133之2號2樓
　　　　　　己○○　　住台中市○區○○○路一段110號
　　　　　　私立中山醫學大學附設醫院
法定代理人　寅○○　　住同上
上列二人
訴訟代理人　乙○○　　住同上
上列當事人間請求侵權行為損害賠償事件，上訴人對於中華民國
94年3月25日臺灣臺中地方法院92年度重訴字657號第一審判決提
起上訴，本院於94年10月4日言詞辯論終結，判決如下：
    主  文
上訴駁回。
第二審訴訟費用由上訴人負擔。
    事實及理由
壹、程序方面：
　　被上訴人丑○○、戊○○經合法通知，未於言詞辯論期日到
  　場，核無民事訴訟法第三百八十六條所列各款情形，爰依上
    訴人之聲請，就該部分由上訴人一造辯論而為判決。
乙、得心證之理由：
一、上訴人主張：伊等之子邱界喬服役於陸軍摩托化步兵第二○
    ○旅步三營第三連，服役期間，於民國（下同）九十年五月
    三十一日晚上八時許，因感冒發燒前往癸○○○○○所屬單
    位成功醫務所看診，卻於注射點滴過程中，因該所醫官即被
    上訴人壬○○及醫療、看護、值班人員即被上訴人丁○○、
    丑○○、戊○○等未盡醫療看護之責，致邱員手腕上之針頭
    與輸液軟管之接頭鬆脫，血液經由固定在手腕上之針管逆流
    ，致血流滿地。俟邱員失血過多，產生胸悶而掙扎喊叫後，
    被上訴人丁○○發現情況不對，始叫醒被上訴人丑○○，被
    上訴人丑○○再叫醒被上訴人戊○○；被上訴人戊○○見狀
    後即將膠帶撕開，並為邱員清理手臂上之血漬，為其止血，
    同時通知被上訴人壬○○與另一醫官黃樹訪處理後，緊急轉
    送私立中山醫學院附設醫院（以下簡稱中山醫院）急救。但
    因轉診過程成功醫務所未給予邱員適當且必要之緊急維生救
    助，加重其病情。嗣轉至被上訴人中山醫院急診室時由該院
    醫師即被上訴人己○○負責急救，其在病歷上，依據被上訴
    人壬○○之敘述，邱員血流滿地，經檢查血色素後，判斷失
    血量大約在二千西西以上；加以被上訴人壬○○等發現邱員
    失血，處理及轉院等耽誤時間太久，致延誤病情，經被上訴
    人己○○緊急輸血及輸液，仍無法挽回性命。觀諸被上訴人
    中山醫院之病歷，被上訴人己○○在短短二個多小時急救過
    程中，卻總共為邱員輸液生理食鹽水三千五百西西、林格氏
    液二千西西、全血四個單位（Whole　Blood 4U）及凝集血
    紅素二個單位（Packed　RBC 2U），此一快速輸血、輸液，
    造成邱員身體無法負荷，產生嚴重肺水腫及肺部衰竭之症狀
    。又因中山醫院無病床，再次轉送私立中國醫藥大學附設醫
    院，仍然回天乏術，邱員不治死亡等情，爰依侵權行為之法
    律關係及消費者保護法第七條規定，求為命被上訴人連帶給
    付上訴人庚○○新台幣（下同）四百九十五萬三千三百五十
    五元、連帶給付上訴人丙○○三百七十五萬一千零七十八元
    及圴加計法定遲延利息之判決。
二、被上訴人壬○○辯稱：
(一)、輸液管鬆脫部分：
１、就輸液管鬆脫之事實，固不否認，然邱界喬失血絕非上訴人
    指稱之二千西西，此業經曾真實目擊被害人在成功醫務所失
    血狀況之丁○○、丑○○、戊○○證述在卷，況且，在無外
    力促進之下，從二十二號靜脈注射針頭流出二千西西血液應
    無可能；靜脈點滴係注射於手臂或前臂之表淺小靜脈，此處
    靜脈內含血量很少，不太可能由此處失血二千西西；經由靜
    脈注射之針頭出血，因針頭孔徑窄小、體表靜脈壓力低、人
    體血液有自動凝血功能等因素，難以造成一千五百西西之大
    量出血。再參酌醫學專業鑑定機關依邱界喬相關病歷記錄，
    亦認為邱界喬於轉送中山醫院急診時之病徵，與大量失血之
    病患病徵不同。是以，本件僅足以認定邱界喬有因漏針而小
    量出血之事實，並無上訴人所指訴之大量出血二千西西之情
    事。
２、本件邱界喬於九十年六月一日凌晨一時許，固有發生漏針之
    事實，然自九十年五月三十一日晚上八點許起至同年六月一
    日凌晨一時許發現漏針前這段期間，並無發生靜脈注射輸液
    管鬆脫情事，且在邱界喬接受點滴注射這段期間，邱界喬還
    曾經在看護兵丁○○之陪同下自行上洗手間，如果點滴軟管
    確實於注射時即未接好，早就會發生輸液管鬆脫現象，當無
    在邱界喬施以靜脈注射後長達數小時始發生輸液管鬆脫之情
    ，由此可見，伊在為邱界喬施以靜脈注射當時，絕無輸液管
    鬆脫現象，應係嗣後邱界喬翻身或是在無意間拉扯才造成輸
    液管鬆脫現象，尚不得僅因邱界喬於接受點滴治療期間，發
    生漏針之結果，即遽以認為伊之過失行為所造成。
(二)、轉至中山醫院途中未給予邱界喬氧氣罩部分：
１、邱界喬從成功醫務所送至中山醫院急診室途中，意識清楚，
    呼吸正常，四肢活動自如，雖然反應胸悶不適，但並無呼吸
    困難現象，又被上訴人（證人）即中山醫院醫師己○○亦證
    述：胸悶與缺氧沒有必然關係，且抽血檢驗邱界喬血中含氧
    量為一三七點八，高於正常人八十至九十等語明確；另國防
    部中部地方軍事法院檢察官委請行政院衛生署審議委員鑑定
    結果亦認為：國軍成功嶺醫務所發現邱員血壓偏低後，立即
    給予診察、維持輸液並轉送醫院進一步診療，抵達中山醫院
    時，醫師對病人主要生命徵象評估，發現邱員血壓雖低，呼
    吸稍快且有發紺現象，但昏迷指數滿分（十五分），國軍成
    功醫務所之緊急處置，並無延誤或不當之處，另由病情判斷
    邱員初被送至中山醫院時，呼吸系統仍無明顯之不正常。由
    上可知，邱界喬在轉送至中山醫院途中，呼吸正常，意識正
    常，無缺氧現象，則伊依當時邱界喬之狀況，認為並無給予
    氧氣之必要，自難認有何過失，更遑論有對邱界喬造成傷害
    。
２、上訴人一再舉國軍法醫中心九十二年六月十七日第二號鑑定
    書載明邱界喬腦部無腦膜炎病灶，而逕自認為邱界喬非死於
    流行性腦膜脊髓炎，然流行性腦膜脊髓炎乃是一病名泛稱，
    是包括腦膜炎球菌性腦膜炎及腦膜炎球菌性敗血症等二類情
    形，本案經二次送行政院衛生署醫事委員會鑑定後認定：本
    案病人邱界喬之低血壓併休克，其較可能之病因為腦膜炎球
    菌性敗血症引起之敗血性休克，而非腦膜炎球菌性腦膜炎，
    自然無腦部病灶，且死者之血液檢體經送行政院衛生署疾病
    管制局第三分局檢驗結果定為奈瑟氏球菌Ｂ群法定傳染病，
    表示死者血液細菌培養檢出該細菌，因此，本案病人邱界喬
    之低血壓併休克，其病因為腦膜炎球菌性敗血症引起之低血
    壓及敗血性休克，而非大量失血所造成，堪以認定等語，資
    為抗辯。
三、被上訴人癸○○○○○則辯稱：本件系爭爭點不外為邱界喬
    生前是否失血二千西西及被上訴人壬○○未給予輸氧有無醫
    療疏失等二點。本案因涉有刑事業務過失致死罪責部分，業
    經國防部中部地方軍事法院檢察署於九十二年八月十八日，
    以九十二年中偵字第三一八號處分書處分不起訴，該處分書
    並推斷邱界喬係因感染「腦膜炎球菌」經猛爆性菌血症，併
    發敗血性休克及心肺衰竭（含急性肺水腫）死亡。並認被上
    訴人壬○○對死者施以點滴注射，發生輸液管鬆脫致死者靜
    脈血液流出僅五十至一百西西，及轉送中山醫院前未給予邱
    員配袋氧氣罩之事實，無論有無過失，其與死者最終因前述
    病因造成死亡之結果間，顯無相當因果關係。既壬○○業經
    軍事檢察官偵結認無須為邱界喬之死亡之結果負擔罪責，則
    壬○○自無民事侵權行為責任，而其隸屬之第十軍團司令部
    當亦無僱用人之責任。另被上訴人丑○○、戊○○、丁○○
    等人，於事發當時渠等身份均為現役軍人，依司法院大法官
    會議釋字第四三○號解釋，認為軍人屬廣義之公務員，與國
    家間具有公法上之職務關係。據此以觀，被上訴人壬○○等
    四人既為軍人而為廣義之公務員，並與國家間有公法上之職
    務關係，是渠等不論為軍官、士兵，與國家間之關係屬公法
    上之職務關係，非民法上之僱用關係可比。準此，被上訴人
    壬○○等四人與被上訴人癸○○○○○既非民法上之僱用關
    係，則上訴人以被上訴人第十軍團司令部須以僱用人之地位
    負連帶損害賠償責任之訴，即屬無理由等語。
四、被上訴人己○○辯稱：
(一)、九十年六月一日一時四十分癸○○○○○成功醫務所轉診病
    患邱界喬至中山醫院急診室，由急診室醫師即伊為其處置，
    經伊緊急處置，判斷邱員有移往加護病房治療之必要，因該
    醫院已無加護病房可供使用，乃聯絡轉診中國醫藥學院附設
    醫院。在中山醫院二個多小時期間，伊本於醫生救人之天職
    ，竭盡所能搶救，並無疏失責任。
(二)、伊依內科專業及急診臨床經驗，以及醫官壬○○等敘述曾輸
    液脫落、失血嚴重、以及血壓低、胸悶等症狀診斷施行急救
    治療，絕無誤診及疏失治療之情形。伊除依被上訴人壬○○
    敘述邱員胸悶、失血及血壓「60-70/40mmHg」，亦即主述「
    血壓低，胸悶不適」，並發現甲床蒼白，臉面發紺（紫），
    經測量血壓為「72/43mmHg、脈博83次/分」，平躺血壓為出
    血30%至40%現象，EBL合於第三級之診斷標準，病歷記載「
    estimate blood loss>2000」，且邱員二十一歲之現役軍人
    ，夜戰訓練發燒而熱衰竭（身體流失水份），乃診斷休克低
    溶積性休克，不排除其他敗血性休克之可能性，三軍總醫院
    鑑定意見亦認定「此時病患亦為休克狀況無誤」，足證伊診
    斷為低溶積性休克，並無誤診之情事。且「休克」依臨床治
    療，應立即輸液，使休克復甦，通常分兩階段，第一階段是
    輸液，第二階段是輸血，至於輸液按患者身體狀況，並無一
    定標準。實際上，中山醫院輸液之情形：
１、就林格氏液輸入約六百西西（中山醫院規格一瓶五百西西，
    輸了一瓶又多一些）。生理食鹽水一瓶五百西西，總共七瓶
    ，其中三瓶是跟血液同時在Ｙ型管上裝設，在一端血液的輸
    送上如有輸送停滯時，會以生理食鹽水來沖順，所以這三瓶
    應該扣掉一千二百西西。另外有二瓶生理食鹽水是由成功嶺
    帶來的，實際的數量不記得，約在五百西西，所以，實際注
    入的數量是二千四百西西，估計每瓶誤差六百西西，所以實
    際輸入量為二千四百西西正負六百西西。輸血有三袋（一袋
    標準為五百西西），每一袋間隔要十幾分鐘，第一袋輸約四
    十分鐘，第二袋約二十分鐘，第三袋約五分鐘，一袋血平常
    需要兩小時，估計第一袋的輸液量是二百五十西西，因為牽
    涉到輸入人體的速度及病況的變化，有時就會停止輸液，如
    果有再需要輸液時，會拿新的血來輸送，第二袋約一百二十
    五西西，第三袋只輸入二十五西西，所以全部血液的輸入量
    估計約四百西西。可見上訴人指稱：「己○○醫師判斷邱某
　　之失血約在二千西西，但中山醫院在短短的二個多小時的緊
  　急處理過程中，卻總共為邱某輸液生理食鹽水三千五百西西
    ，林格氏液二千西西，全血四個單位及凝集血紅素二個單位
    ，此一快速及超量之輸血、輸液，造成邱某身體無法負荷，
    產生嚴重肺水腫及肺部衰竭之症狀」，顯與事實不符。由於
    在中山醫院之處置，輸液及輸血完全正常，並無超速及超量
    之情形，正常之年輕人除非有心臟病，否則絕無不能負荷之
    理。本件邱界喬肺水腫之發生，顯係休克之自然合併症，或
    為其他病因所造成的，絕非輸液過量所致，又不論何種形式
    之休克，嚴重休克本身即會發生肺水腫，因而休克肺與輸液
    量多少，並無關連。更何況嚴重的失血，本身也會造成肺水
    腫。
２、伊之醫療行為和邱界喬「肺水腫」及「死亡」絕無因果關聯
    ，觀之行政院衛生署醫事審議委員會鑑定邱界喬的極可能為
    敗血性休克或其他原因導致，顯見邱界喬的病情轉變，絕非
    醫師的醫療行為所引起，伊施行之醫療行為絕無疏失，尚不
    得單憑國防部中部地方軍事法院檢察署或家屬片面推測擬制
    之質疑，即認定伊有業務過失傷害之情事。
(三)、醫療行為並不適用消費者保護法，上訴人依消費者保護法第
    七條規定，請求伊負損害賠償責任，於法不合。
五、被上訴人中山醫院辯稱：上訴人所主張被上訴人己○○輸液
    情況與實際不符，短短二個小時急救過程，不可能輸入上訴
    人所稱這麼多的輸液量，且上訴人就其主張被上訴人己○○
    輸液量造成邱界喬肺水腫及肺部衰竭狀之結果應負舉證責任
    等語。
六、被上訴人丁○○辯稱：伊所涉刑案部分，業經檢察官不起訴
    處分，可見伊並無故意或過失，自不必負賠償責任等語，資
    為抗辯。
七、被上訴人丑○○未於準備程序及言詞辯論期日到庭，據其以
    前到場陳述，辯稱：當時看護兵丁○○叫伊起床，伊就請醫
    官黃樹訪來處理，黃醫官就命令伊備車並迅速載病患到中山
    醫院，過不久醫官就叫伊慢慢開車回單位去，伊整個過程達
    成任務並沒有疏失等語，資為抗辯。
八、被上訴人戊○○未於言詞辯論期日場，據其以前到場陳述，
    辯稱：伊否認有疏失責任等語抗辯。
九、兩造不爭執部分：
(一)、本件上訴人主張，邱界喬係伊等之子，被上訴人壬○○係癸
    ○○○○○衛生營醫療少尉牙醫官，嗣派駐台中成功嶺醫務
    所為營區官兵為診療工作。同軍團陸軍摩托化步兵第二○○
    旅步三營步三連二兵邱界喬，於九十年五月三十一日晚上八
    時二十分許，在例行操課過程後，突發高燒而被送至營區之
    成功醫務所，因邱界喬呈現攝氏三十九點四度高燒及扁桃腺
    腫等情況，為該醫院醫官壬○○負責照顧及診療邱界喬，在
    邱界喬呈現上開症狀下，即對其施打點滴（靜脈注射）。邱
    界喬在施打點滴過程中點滴輸液軟管自針頭接合處脫落，針
    頭仍在手腕上，血管內血液從針管流出（就失血量若干，兩
    造有爭執），邱界喬亦有胸悶狀態（此是否與失血量間有因
    果關係乙節，亦有爭執），翌日凌晨一時二十分許，被上訴
    人壬○○等人將邱界喬轉送被上訴人中山醫院急診，由醫師
    即被上訴人己○○處理給予病患輸液（輸液量若干，兩造有
    爭執），嗣因邱界喬病情加劇，再轉送中國醫藥大學附設醫
    院急救，延至當日上午七時三十分許不治死亡等事實，業據
    上訴人提出中山醫院急診病歷、監察院國防及情報、財政及
    經濟委員會第三屆第二十三次聯席會議討論事項等影本各一
    份為證，並為被上訴人所不爭執，此部分，堪信上訴人之主
    張為真實。
(二)、邱界喬於成功醫務所期間，醫務人員為其所施打之針頭為二
    十二號（醫學上通稱編號）針頭，有被上訴人中山醫院提出
    之相同型號二十二號針頭一支在卷可稽（見本院卷第一四五
    頁證物袋），並為兩造不爭執。
(三)、上訴人因本件就刑事部分，告訴被上訴人丁○○、戊○○、
    丑○○業務過失致人於死案件，分別業經臺灣嘉義地方法院
    檢察署、臺灣南投地方法院檢察署、臺灣臺北地方法院檢察
    署為不起訴處分確定，為上訴人自認，及被上訴人所不爭執
    （見本院卷第六十七頁）；另上訴人對被上訴人壬○○之刑
    事告訴部分，業經原法院及本院刑事庭判決無罪，現正上訴
    人最高法院中，為兩造所不爭執，並經本院調取本院九十四
    年度上易字第四九八號等歷審刑事卷，查閱屬實。此部分，
    亦應信為真實。
十、兩造爭執部分：首就上訴人主張，伊等之子邱界喬並非死於
    腦脊髓膜炎，依行政院衛生署醫審會之鑑定報告中亦載明，
    是否確實感染腦脊髓膜炎，應以解剖確認之。因此邱界喬到
    底有無被感染，尚有待解剖，以證實其推斷。嗣經國軍法醫
    中心解剖，證實未有腦脊髓膜炎之病徵等語。本件經本院依
    職權調取國防部中區地方軍事法院檢察署九十年六月六日他
    字第一三號、九十年九月十九日中檢字第三六四號、九十一
    年六月二十五日中檢子第二九七號、九十二年一月二十八日
    中檢字第四號等偵查及勘驗卷，及臺灣高雄地方法院檢察署
    九十年度偵字第一二０六八號、九十年度發查字第一二二五
    號等偵查卷，查上訴人之子邱界喬於死亡後送鑑定結果及其
    情形如下：
(一)、邱界喬之血液檢體經送行政院衛生署疾病管制局第三分局檢
    驗結果經判定為「奈瑟氏雙球菌B群法定傳染病」，此有該
    局九十年六月十四日衛署疾管三局第五二一號函可參（見國
    防部中部地方軍事法院檢察署九十年度他字第十三號卷第一
    宗第一一三頁）。
(二)、本件經第一次送行政院衛生署醫事審議委員會鑑定意見：「
    二、本案病人之低血壓併休克，其較可能之病因為敗血性休
    克：按感染奈瑟氏雙球菌的病人，其臨床表現甚為多樣化，
    有僅只短暫發燒者、有呈現菌血症者、有發展成腦膜炎者、
    有感染後幾小時內即敗血性休克或猛爆性死亡難以救治者。
    本案病人發病後病程進行迅速，且有高燒、胸悶、寒顫、難
    以點滴輸液矯正之低血壓、白血球降低等現象，其血液細菌
    培養也檢出該細菌，故極可能係感染奈瑟氏雙球菌迅速惡化
    為敗血性休克所致。另本案病人並無劇烈頭痛、頸部僵硬等
    腦膜炎症狀，故較不像是奈瑟氏雙球菌腦膜炎。惟本案因未
    解剖，無從確切證實是否為腦膜炎」，有行政院衛生署九十
    年十一月六日衛署醫字第○九○○○七一六二四號函附該署
    醫事審議委員會第九○二二七號鑑定書可參（見國防部中部
    地方軍事法院檢察署九十年度他字第一三號卷第二宗第一四
    八頁背面）。
(三)、本件經第二次送行政院衛生署醫事審議委員會鑑定意見：本
    案病人之死亡原因，推斷最可能是奈瑟氏雙球菌感染造成猛
    爆性菌血症，併發敗血性休克及心肺衰竭（含急性肺水腫）
    ；按奈瑟氏雙球菌又譯稱「腦膜炎球菌」或「奈瑟氏腦膜炎
    球菌」，另依據行政院衛生署疾病管制局提供給醫師參考的
    「流行性腦脊髓膜炎臨床診斷、治療及用藥」疫情資料單，
    所稱「流行性腦脊髓膜炎」此一病名泛稱，是包括「腦膜炎
    球菌性腦膜炎」及「腦膜炎球菌性敗血症」等二類情形。本
    案吳昆錫醫師於病人死亡當日即開具死亡證明書（當日中國
    醫藥學院附設醫院及行政院衛生署疾病管制局所做的細菌培
    養檢查均尚未有報告），如係依據醫師的臨床觀察及相關病
    歷並參考其他醫師的意見及流行病學上的考量（流行性腦脊
    髓炎容易發生在擁擠的環境，例如學校、軍隊等），判斷直
    接死亡原因為「心肺衰竭」，引起死亡的原因為「疑似急性
    腦膜炎」，以醫療實務上來看，並無不當，另依據病歷及訊
    問筆錄記載，死亡證明書記載的「疑似急性腦膜炎」等語，
    似應指疑似『腦膜炎球菌』感染之意。至該感染有無併造成
    腦膜炎，因病況急速惡化，恐需病理解剖方得證實等情，有
    行政院衛生署九十二年四月十八日衛署醫字第○九二○二○
    ○四四二號函附該署醫事審議委員會第0000000號鑑
    定書可稽（見國防部中部地方軍事法院檢察署九十二年度中
    勘字第四號卷第八十九頁）。
(四)、國軍法醫中心法醫吳木榮、劉景勳解剖邱界喬遺體鑑定後認
    死者死因為「甲、未確切之自然死；附註：與死因相關之狀
    況：長期冷凍之腐敗屍體。死亡方式：自然死」（見原審卷
    第二宗第二十六頁），經國防部中部地方軍事法院檢察署函
    請國軍法醫中心對鑑定書死因認定之疑義補充說明：１本件
    鑑定之死亡原因為「未確切之自然死」是為病死。２因屍體
    冰存過久難以確認死因是否肇發於失血過量或轉診過程中未
    帶氧氣罩所致（即死者有無失血或窒息現象）。３腦脊髓膜
    炎細菌約冰存三個月後死亡，但會留下病灶痕跡。本案並未
    發現有與腦脊髓膜炎相關之病變殘留。４死者死亡原因歸類
    於未確切之自然死，乃肇因於長期冷凍過程會對證據造成某
    種程度的破壞，以致無法確認。此有國軍法醫中心受理解剖
    鑑定案件查覆書在卷可佐（見國防部中部地方軍事法院檢察
    署九十二年度中勘字第四號卷第一一三頁）。
(五)、綜上，邱界喬所引發疾病之因（即最初肇因），因遺體長期
    冷凍過程已造成證據破壞而無法判定，惟另據醫事鑑定審議
    委員會之意見及死者血液細菌培養之結果，推斷係因感染「
    奈瑟氏雙球菌B群法定傳染病」，經猛爆性菌血症，併發敗
    血性休克及心肺衰竭（含急性肺水腫）（即後來引起死亡之
    直接原因），故邱界喬由解剖證實應係病死，應無疑義。況
    且，本件邱員於九十年五月三十一日晚上八時許，因感冒發
    燒前往癸○○○○○所屬單位成功醫務所就診，經急救後，
    延至次日早上七時三十分許即死亡，時間短促，而邱員自入
    伍以來，一直身體很健康，並沒有特殊體質或異常體質，迭
    為上訴人庚○○所自認在卷（見本院卷第一一八、二九八頁
    ），衡之常情，苟邱員非因感染疾病並引起猛爆性死亡，何
    以急速敗血死亡？是縱未有足夠時間發展成腦膜炎，致未能
    在腦部發現有腦膜炎病灶（最初肇因），惟仍不妨害上開事
    實之認定。為此，上訴人主張解剖報告足認邱界喬非死於腦
    膜炎云云，顯非正確。本件從以上各項事證，足認邱界喬最
    後引起死亡之原因，仍為上開原因，故其上開主張，為速斷
    之詞，尚非可取。
十一、其次，上訴人主張雖被上訴人壬○○及醫療、看護、值班
      人員即被上訴人丁○○、丑○○、戊○○等未盡醫療看護
      之責，致邱員手腕上之針頭與輸液軟管之接頭鬆脫，血液
      經由固定在手腕上之針管逆流，致血流滿地，俟邱員失血
      過多，經處理後，緊急轉送私立中山醫學院附設醫院急救
      ，但因轉診過程中成功醫務所未給予邱員適當且必要之緊
      急維生救助，加重其病情，被上訴人壬○○、丁○○、丑
      ○○、戊○○等未盡醫療看護之責，顯有過失等語；但為
      被上訴人壬○○、丁○○、戊○○、丑○○否認，分別於
      本院及前審為上揭抗辯，查：
(一)、被上訴人丁○○（即陪同被害人邱界喬就診之同連士兵）曾
    於國防部中部地方軍事法院檢察署偵查中證稱：九十年五月
    二十一日其擔任邱界喬的看護，邱員手上點滴注射器當時均
    有以膠帶黏貼固定，九十年六月一日邱界喬發生漏針狀況，
    當時血液及點滴液滴落地面，範圍不大，約五十西西左右；
    當時邱界喬精神狀況還很好，只有反應胸悶而已；嗣到中山
    醫學大學附設醫院，醫師說依據檢查結果邱員失血應有一至
    二千西西左右，渠等反駁說沒有那麼多，但並不被採信等語
    （九十一年十二月十二日偵訊筆錄，見國防部中部地方軍事
    法院檢察署九十一年度中檢字第二九七號案卷第一二一至一
    二二頁），於原法院刑事庭審理時亦證稱：其差不多在十一
    點或十二點睡覺，這段期間都還好，一直到邱界喬叫其說胸
    口悶悶的，當時注射器沒有掉落，一直到醫務兵及駕駛兵來
    之後，其看到只剩下針頭在手臂上，軟管脫落離開，但其去
    叫醫務兵及駕駛兵時尚未脫落，渠等三人回來之後都看到只
    剩下針頭，軟管整條脫落，掉落之後邱界喬手臂有流血，還
    有血液滴落地上，軟管也有滴藥水下來，血液及藥水混在一
    起，約三個左右巴掌大面積，數量不是很多，約五、六十Ｃ
    Ｃ的量。復證稱：留在地下血跡係液體擴散很大，但面積不
    是很大，所以其認為不是很多，且拖把拖幾次就拖乾了等情
    在卷（見臺灣臺中地方法院刑事卷九十三年度易字第一二二
    四號影印卷九十三年八月十九日審判筆錄第十三頁）。就在
    場人員即被上訴人丁○○所見有關漏針流血一節，其見推估
    約五十ＣＣ，或六十ＣＣ；且混合點滴藥水約僅三個左右巴
    掌大面積；拖地幾下即可清理乾淨等情，顯非如上訴人所主
    張大量失血之情形。而被上訴人丁○○在場看護，經邱界喬
    將之喚醒表示胸悶當時，注射器沒有掉落，一直到醫務兵及
    駕駛兵來之後才發現脫落流血等情，就此短暫時間觀之，更
    難認係大量流血。
(二)、另據被上訴人丑○○（即原在場之駕駛兵）於國防部中部地
    方軍事法院檢察署偵查中證稱：丁○○於九十年六月一日凌
    晨一時二十分許通知，其即前往處理，前後時間不到一分鐘
    ；值日室離邱界喬病床約五十公尺；當時邱界喬對其說胸悶
    ，其發現地板上有血水；其直覺是從邱員手部流出，其隨即
    回寢室叫戊○○出來幫忙，來回時間不到一分鐘；其和戊○
    ○到場後，由戊○○重新包紮，其則清理地板，其花了約十
    秒鐘將地板拖乾淨，便上樓請黃樹訪醫官下來處理，黃醫官
    接到通知不到一分鐘即下來邱員床邊處理；大約是同日凌晨
    一時三十分左右後送；黃醫官下來後先以電子式血壓器量血
    壓，因擔心有誤差，再改用水銀式血壓器量測，最後並加掛
    一瓶點滴，總共花約三至四分鐘左右；地板血跡其目測約有
    一瓶養樂多的量，但那是點滴和血液加在一起的等語（九十
    年七月四日偵訊筆錄，見國防部中部地方軍事法院檢察署九
    十年度他字第一三號案卷第二宗第八五至八六頁）。復證稱
    ：當時血液及點滴液低落地面，我估算約一瓶養樂多的量，
    且當時我用拖把拖兩下就乾淨了等語（九十一年十二月十二
    日偵查筆錄，見國防部中部地方軍事法院檢察署九十一年度
    中檢字第二九七號第一二一頁背面）。復於本院刑事庭審理
    中證稱：九十年六月一月丁○○叫伊起床，丁○○是別的單
    位，應該是邱界喬單位派來看護的人，其就過去看邱界喬，
    伊看到點滴部分流血，應該是脫落，其有看到流血，當時邱
    界喬在吊點滴，針頭有無插著，其記不起來，記得有看到血
    ，血在病床上，那時邱界喬睡覺姿勢可能是右手吊點滴，血
    沾到病床上，地板上也有一點血，可能是從手流下來，地上
    血跡約有五十ＣＣ，範圍很小，就是水滴下來的樣子；復證
    稱：其不知何處脫落，只看到流血，是從膠帶貼著的地方流
    出，膠帶貼著其沒有看到，當時點滴的塑膠軟管有固定黏住
    在手臂上，軟管沒有流出水來；當時情況其已記不起來，應
    該是當時國防部中部地方軍事法院檢察署筆錄製作時其記得
    比較清楚，應該是從針頭流出，當時注射器仍貼在手臂上，
    當時點滴液也有流出，因血水顏色較淡；講大概而已，當時
    地上有一灘血及點滴液，地上是磨石地面，面積記不起來，
    五十ＣＣ包括點滴液及血液，養樂多容量大約五十ＣＣ，容
    量其不會算，這是想像的等語。依被上訴人丑○○於前揭案
    件中證稱所見邱界喬流血包括點滴液約五十ＣＣ或一瓶養樂
    多之量，且以拖把拖地一下即可，益徵邱界喬固有流血情事
    ，亦無足遽認係大量失血。
(三)、又被上訴人戊○○（即原成功醫務所醫護兵）於國防部中部
    地方法院檢察署偵查中證稱：其只記得丑○○凌晨起床外出
    後，隔沒多久就回來告訴伊，邱員的點滴掉了在流血，其即
    趕快出去處理；接獲通知前往處理不到一分鐘；其前往處理
    時發現邱員注射器具都還貼在其手臂上，針頭亦未脫落，只
    有針頭與軟管間鬆脫，其隨即為其止血，並重新包紮並將軟
    管鬆脫處密合；處理時間約花了三十秒左右；其記得包紮完
    黃樹訪即到現場；其處理時，邱界喬意識很清楚，但他很像
    沒有注意到手臂有流血等語（九十年七月四日偵訊筆錄，見
    國防部中部地方軍事法院檢察署九十年度他字第一三號卷第
    二宗第九十一頁背面至九十二頁）。復證稱：九十年六月一
    日凌晨丑○○叫其起床，說病人流血，其隨即前往處理，而
    萬員在其為邱員止血重新包紮處理當中，順手拿起拖把將地
    板拖乾淨，隨後上樓叫黃樹訪醫師前來處理；地面滴落血量
    無法正確評估，但不會超過一百西西；止血重新包紮約花一
    分鐘左右；注射器具是針頭與軟管發生鬆脫；處理時當時邱
    界喬精神狀態好，只是反應胸悶等語（九十一年十二月十二
    日偵訊筆錄，見國防部中部地方軍事法院檢察署九十一年度
    中檢字第二九七號卷第一二七頁）。依被上訴人戊○○於前
    揭案件中證稱流血不會超過一百ＣＣ，且係順手以拖把將地
    板拖乾淨等情。
(四)、證人黃樹訪（即原成功醫務所醫官）於國防部中部地方法院
    檢察署偵查中證稱：九十年五月三十一日十時許，其在成功
    醫務所內巡寢並有詢問被害人邱界喬狀況，被害人邱界喬均
    能回答，且已退燒；巡視時邱員點滴注射器均有以膠帶黏貼
    固定，其去看時並無任何異狀；九十年六月一日凌晨接獲醫
    護兵反應邱員身體不適，其下樓處理時，邱界喬口述胸悶，
    人看起來雖虛弱但意識清楚，其幫邱界喬量血壓，發現偏低
    ，於加注一瓶點滴後隨即轉中山醫學大學附設醫院治療等語
    （九十一年十一月二十二日偵訊筆錄，見國防部中部地方軍
    事法院檢察署九十一年度中檢字第二九七號卷第一○四頁）
    ，復於本院刑事庭審理中證稱：大概六月一日凌晨一點左右
    ，時間不確定，然後就有士兵上來說病人有問題，要其下樓
    ，其馬下就下去看到邱界喬病房地上有點滴及血跡，士兵在
    拖地，血跡大概比十四吋螢幕大一點，看其中有血液及點滴
    藥水，因此顏色不是很紅，這樣的血量包括點滴液大概五百
    ＣＣ以下，不是很確定，其就幫邱界喬量血壓，收縮壓只有
    七、八十，舒張壓只有四十，其再打一次點滴，其第一個反
    應是認為血流太多，有一位士兵向其表示是點滴鬆脫，軟管
    接頭與軟針頭鬆脫，但沒有掉到地上，因有貼膠帶，血液是
    從軟管流出來，這是有一位士兵向其如此表示，但其沒有看
    到；血壓這麼低，應是血流太多，事後其回想起來應不是很
    多，或許有其他原因造成血壓低，但渠等沒有辦法去檢查，
    其第一反應就是趕快送去其他醫院云云，其就被害人邱界喬
    失血量稱約有十四吋螢幕大一點，約五百ＣＣ等語。是曾真
    實目擊邱員在成功醫務所失血狀況之證人均證明邱員並未大
    量失血或失血二千西西。
(五)、證人林宥采即邱員送至中山醫學大學附設醫院急診室之護理
    人員亦證稱：「邱員到院一直反應胸悶不舒服，而我們問他
    話時，他也能回答。」（見國防部中部地方軍事法院檢察署
    中檢字第二九七號卷第十九頁背面）；被上訴人己○○證稱
    ：「（問：邱員持續反應胸悶，是否與缺氧有關？）我認為
    並沒有必然關係，由邱員入院後，我們即給予氧氣，經抽血
    檢驗其血中含氧量為137.8，高於正常人之80至90mmHg，且
    胸悶通常為心肺功能有關，並不與缺氧有關」（見同上卷第
    十四頁背面），足證邱界喬進入中山醫院前並無缺氧現象，
    與其胸悶無必然關連。
(六)、再參照國防部中部地方軍事法院檢察署函請行政院衛生署醫
    事鑑定委員會就本案之第一次鑑定，鑑定意見：「一、本案
    病人（即邱界喬）之病情應非屬於急性大出血造成之低血容
    性休克：(1)本案如係因靜脈注射針頭點滴管接合處脫落導致
    病人休克，則依其病程判斷，應屬「急性大量出血」。按一
    般年輕男性病人若急性大量出血達全身總血量30%以上（約
    150 0西西以上）時，會出現明顯血壓降低現象，但同時應
    出現脈搏加快（約120次/分以上）、呼吸急促（約30-40次/
    分）、尿量少、焦慮及意識混亂等症狀。惟查本案病人於送
    達中山醫學大學附設醫院急診處時，依病歷記載當時病人血
    壓雖為72/43mmHg，但意識清醒、脈搏83次/分，均與急性大
    出血造成低血容性休克的症狀不符。(2)又一般年輕男性病人
    因急性大量出血造成低血容性休克時，經足夠之輸液及輸血
    治療後，其血壓應即回昇正常，但查本案病人雖經二小時餘
    之積極輸液、輸血，甚至在即將出現急性肺水腫的臨床症狀
    之前，其血壓仍未見有明顯的回昇。(3)再按經由靜脈注射之
    針頭出血，因針頭孔徑窄小、體表靜脈壓力低、人體血液有
    自動凝血功能等因素，亦難以造成1500西西之大出血。至於
    點滴液是否會干擾凝血作用，因點滴管接合處之管內壓力大
    於靜脈壓，接頭處若僅有細縫造成少量滲漏時，其所漏出者
    應為甚少量之點滴液，大多數點滴液仍然會被導入靜脈內，
    靜脈血受到該壓力即無從漏出；若為接合處鬆脫造成大量滲
    漏，則因外界空氣壓力較靜脈壓小，將使得絕大多數點滴液
    流出管外，也因此使得靜脈血液不受壓才可能外流，此時點
    滴液已不致影響靜脈內血液之凝血作用。(4)應附帶說明者，
    目前醫學文獻認為病人血色素之數值與其失血量並無一定之
    相關性，故無法以病人血色素之數值估算其失血量。(5)綜上
    ，本案病人於中山醫學院附設醫院急診處就醫當時之低血壓
    症狀，並非急性大出血造成之低血容性休克，應係其他病因
    所致。」，此有行政院衛生署九十年十一月六日衛署醫字第
    ○九○○○七一六二四號函所附行政院衛生署醫事審議委員
    會第九○二二七號鑑定書可參（見國防部中部地方軍事法院
    檢察署九十年度中檢字第三六四號卷第二十九頁）。
(七)、上訴人庚○○曾以壬○○有業務過失致死罪嫌，向臺灣臺中
    地方法院檢察署提出告訴，經國防部中部地方軍事地院檢察
    署委託行政院衛生署醫事審議委員會鑑定意見以：「(一)、邱
    員之血壓偏低，應與漏針、流血無直接關聯。邱員血壓偏低
    未必即代表因大量血液流失而造成，邱員在中山醫學大學附
    設醫院病歷記載，估計大量失血2000ＣＣ以上，醫師究竟依
    何證據判斷，不得而知，在中山醫學大學附設醫院急診室檢
    查邱員之血色素為10.3gm%，係給予大量輸液後再測定之結
    果，由血色素值，實難評估實際失血量。由靜脈注射流失20
    00ＣＣ以上血液，似乎不太可能，邱員雖有血壓偏低（72/4
    3mmH g），但脈搏83次/分，呼吸18次/分，與一般大量出血
    之反應不同，邱員低血壓最主要原因是敗血性休克。(二)、邱
    員於成功嶺醫務所反應胸悶，不一定與漏針流血有關係，發
    生胸悶原因很多，通常病人在緊張、呼吸缺氧、肋膜肺部發
    炎或心肌缺氧、肺血管栓塞，也可能發生胸悶現象，少數病
    人可能會因漏針流血而緊張胸悶，邱員胸悶當然也可能是缺
    氧之情況產生，但應有其他表徵，包括呼吸急促、心跳加速
    及發紺等現象。臨床病患有胸悶併有其他缺氧現象表徵出現
    ，應給予氧氣輔助呼吸。(三)、國軍成功嶺醫務所發現邱員血
    壓偏低，將其轉送至中山醫學大學附設醫院，6月1日01:20
    送出，6月1日02:07抵達中山醫學大學附設醫院。抵達中山
    醫學大學附設醫院時，醫師對邱員之生命主要徵象評估，發
    現邱員雖血壓偏低，呼吸稍快且有發紺現象，但昏迷指數滿
    分（15分）。國軍成功嶺醫務所之緊急處置，並無延誤或不
    當之處。‧‧‧(五)、急診醫師判定邱員失血大於2000ＣＣ，
    究竟依據何種證據，不得而知，但此時邱員血色素10.3gm%
    ，由血色素推估其失血量並不準確，特別是邱員曾接受大量
    輸液，血色素質會因稀釋而偏低，醫師可能因此高估失血量
    。但因邱員明顯有低血壓且血色素偏低，給予緊急輸液治療
    ，將血壓提升至正常範圍是正常處置。‧‧‧(六)、依病歷資
    料顯示，邱員最可能之死因為腦膜炎雙球菌引起之敗血性休
    克病發急性肺水腫而導致死亡。」等情，有行政院衛生九十
    二年四月十八日衛醫字第九二○二○○四四二號書函所附行
    政院衛生署醫事審議委員會第0000000號鑑定書可參
    （見國防部中部地方軍事法院檢察署九十二年度中勘字第四
    號卷第八十六頁），該鑑定內容認定靜脈注射流失二千西西
    以上血液，似乎不太可能，且上訴人又舉證證明成功醫務所
    之處理並無延誤或不當之事實。
(八)、又原法院刑事庭曾檢附全卷函詢法務部法醫研究所結果，以
    所謂「漏針」情形在醫院不是少見（尤其小兒科），但一般
    病患會有打針部位腫大或少量血液流出而自覺，進而處理，
    所以這是醫療上所容許的風險。至於「漏針」所產生之血液
    流失，不會有一千五百西西或二千西西的量，因為點滴注射
    在靜脈，且一般人會有凝血的功能，故不至於達到前述的量
    ，若失血五○至一○○○西西或五○○西西在健康的人不至
    於影響健康，因為捐血亦有可捐五○○西西，若關於失血過
    多會影響健康，因牽涉過廣以無法有一定值（涉及急性或慢
    性出血、出血位置等）等情，有該所九十三年十二月二十日
    法醫理字第○九三○○○四四七二號函附卷可參。
(九)、本院刑事庭亦函詢法務部法醫研究所及國立成功大學醫學院
    附設醫院，諮詢在人體之手腕靜脈插入注射點滴22號針頭，
    分別受函覆以：「(一)于93年12月20日法醫理字第0930004472
    號之回覆乃醫學上的根據。而非個人意見；本來一個人的凝
    血系統即是一種防禦系統，在出血時凝固系統發生作用而不
    至於產生更多的出血，而如死者是靜脈點滴的入口，更不會
    有大量的出血發生。」、「若個體之血小版數和功能正常，
    而且其他血液凝固系統也正常的情況下，從22號針頭放血，
    於大多數人血液都會自行凝固」，有法務部法醫研究所法醫
    理字第0940002174號函、國立成功大學附設醫院成附醫內字
    第0940005055號函可參（見本院刑事卷第九十四年上易字第
    四九八號卷影印卷第七十五、七十六頁）。
(十)、國防部中部地方軍事法院檢察署亦曾函詢台灣大學醫學院附
    設醫院，就「靜脈點滴注射之針頭係二十二號針，如注射針
    頭與注射軟管間鬆脫致產生間隙，有無可能產生失血達二千
    西西之情形？」，回覆以「靜脈為血液回流心臟之血管，每
    隔一段即有靜脈瓣防止逆流。一般情況下，靜脈點滴係注射
    於手臂或前臂之表淺小靜脈，此處靜脈內含血量很少，不太
    可能由此處失血二千西西」，有台灣大學醫學院附設醫院（
    九十）校附醫秘字第14879號函附卷可稽（見國防部中部地
    方軍事法院檢察署九十年度偵字第一三號卷第二宗第七十頁
    ）。
(十一)、被上訴人丁○○、丑○○、戊○○於前揭案件證述情節以觀
    ，邱界喬確因漏針而有失血之情事，而流血量多寡三人所述
    固有出入，惟所稱五十ＣＣ、六十ＣＣ、不超過一百ＣＣ及
    約一瓶養樂多之量等情，又醫學專業鑑定機關依邱界喬相關
    病歷記錄亦認邱界喬入院時病徵，均與大量失血之病患病徵
    不同，且靜脈內含血量少，注射亦不太可能因漏針而有大量
    失血之可能，有台灣大學醫學院附設醫院函示，如上所述，
    自不得僅以被上訴人己○○即中山大學醫學院附設醫院醫師
    之判斷為據，況且被上訴人己○○亦一再指稱病歷紀錄上之
    二千ＣＣ並不是當場失血二千ＣＣ等語（見本院卷第一三七
    頁），應僅是一個估計失血量（ＥＢＬ）而已。為此，自難
    據此遽認邱界喬生前曾有大量失血之事實，即依上開血情形
    ，亦不足認邱界喬之失血已達傷害身體或健康之程度。是上
    訴人一再爭執邱界喬之死因為大量失血云云，難認可採。
(十二)、被上訴人己○○雖認上開鑑定報告中所載大量出血處不可能
    是漏針引起一節有疑義等語，惟靜脈出血多會自行凝固，不
    會有大量出血情事，業經法務部法醫研究所、成功大學醫學
    院附設醫院、台灣大學學院附設醫院函示如上所述，且二十
    二號針頭口徑甚細，與一般公眾周知之輸血用十七號針頭口
    徑較粗大，有明顯差異，又因輸血時因包袋引流，故有不斷
    流血，而本件邱界喬並無上情，足見被上訴人己○○之證詞
    僅為個人臆測之詞，尚難採信。
(十三)、上訴人主張被上訴人壬○○於點滴中加注之ketoprofen藥劑
    （是屬於非類固醇抗炎藥物類）會減少血小板、抑制血小板
    凝結，造成過量流血現象之凝血障礙等語，並提譚柱光著實
    用藥物治療手冊、邱永智著家庭常用藥物須知、魏茂／陳勝
    美著２００４臨床藥物手冊、ＭＩＭＳ著２００５【ＭＩＭ
    Ｓ】簡明處方藥典等文獻為證。惟查上訴人所提上開文獻，
    僅以證明注射ketoprofen藥劑可能會有妨害凝血功能之副作
    用，但所謂副作用係不一定會發生，而上訴人又舉證有此副
    作用情形，且本件邱界喬之死亡係因感染「奈瑟氏雙球菌B
    群法定傳染病」，經猛爆性菌血症，併發敗血性休克及心肺
    衰竭（含急性肺水腫）後來引起死亡，係病死一節，亦無大
    量出血情形，已如前述，故縱有於救治邱界喬期間曾使用上
    開藥劑，亦不影響身體，又被上訴人己○○亦陳稱「這個是
    消炎、退燒、止痛的作用，這個並不是抗凝血劑，有副作用
    ，會造成胃潰瘍出血，還有全凝血功能障礙，還有腎臟功能
    障礙，但並不一定會發生，是一種安全的用藥，不一定會發
    生這樣的結果。」等語（見本院卷第二一五、二一六頁），
    而被上訴人己○○為專業醫師，屬有臨床經驗多年之人，故
    其陳述，並非無稽，復參酌上揭各鑑定意見，亦未曾質疑被
    上訴人壬○○於點滴中加注之ketoprofen藥劑有何妨害邱界
    喬之健康或與其死亡有何相當因果關係，是上訴人上開主張
    ，為不足取。
(十四)、綜上，本件邱界喬雖在施打點滴過程中點滴輸液軟管和針頭
    脫落而流血，但失血量未如上訴人所稱已達二千西西，而此
    失血量亦難認與邱界喬死亡間有因果關係，復參酌邱界喬在
    醫務所接受注射點滴時在場有同袍即被上訴人丁○○在旁陪
    同，自被上訴人丁○○經邱界喬告知胸悶後，即通知醫務兵
    即被上訴人林志雄處理，而被上訴人林志雄發現邱員注射軟
    管鬆脫及胸悶，隨即替其止血並同時通知該所黃樹訪醫官前
    來，黃醫官接獲通知立即下樓詢問邱員狀況並量測血壓並注
    射點滴，然後辦理轉院事宜，並由被上訴人壬○○陪同送院
    處理，至中山醫院時並無缺氧現象，邱界喬胸悶之現象非送
    醫途中未給予氧氣罩所致，處置程序應無延誤，難認被上訴
    人壬○○等就邱界喬漏針流血及送醫急救過程有何過失可言
    ，益見上訴人之子邱界喬之死與被上訴人壬○○、丁○○、
    戊○○、丑○○等人之行為並無相當因果關係。是上訴人主
    張被上訴人壬○○、丁○○、戊○○、丑○○等人有疏失責
    任云云，尚非可採。至於被上訴人中山醫院訴訟代理人乙○
    ○稱邱界喬之死亡，應該導因於輸液管脫落失血後及拖延處
    置致云云，因與上開事證不符，亦不足採。
十二、上訴人復主張：被上訴人壬○○係牙醫師，被上訴人癸○
      ○○○○及成功醫務所明知壬○○並不得執行牙科以外之
      醫療行為，卻仍任令其為之，違反醫師法，應被推定為有
      過失等語。查：
(一)、按未取得合法醫師資格，擅自執行醫療業務者，處六個月以
    上五年以下有期徒刑，得併科新台幣三十萬元以上一百五十
    萬元以下罰金，醫師法第二十八條訂有明文；又醫療法第八
    十八條明定：「醫事機關所屬醫療機構，其設置與管理依國
    防部之規定。但其所設民眾診療機構，依本法規定辦理。」
    是國防部於八十九年十一月二十四日即以（八九）常帑字第
    八三八八號令頒「國軍衛生勤務規範」乙種，以為國軍各項
    衛生勤務作業之依循準則。查國軍成功嶺成功醫務所依前開
    規範，乃屬部隊衛勤第二級之醫務所，被上訴人壬○○雖非
    醫學系畢業之軍醫官，而係具備牙醫師執照之牙醫官，然其
    既已服役並納入軍中整體衛勤醫療體系，依國軍衛生勤務規
    範之規定，其自得於勤務範圍內，於成功嶺成功醫務所執行
    醫療行為，不受醫師法第二十八條所規範，是被上訴人壬○
    ○當時從事之醫療行為，尚未違反該法之規定，上訴人主張
    被上訴人違反醫師法之規定，應推定有過失云云，尚非可採
    。
(二)、行政院衛生署醫事審議委員會對被上訴人壬○○有無醫療疏
    失部分，鑑定結果認國軍成功醫療所知緊急處置，並無延誤
    會不當之處，有該會九十二年四月十八日衛署醫字第○九二
    ○二○○四四二號函所附鑑定意見書可佐，已如前述，被上
    訴人壬○○之處理本件邱界喬醫療及急救措施，尚難認有何
    疏失行為。
十三、上訴人復主張：邱界喬嗣轉至中山醫院急診室時由被上訴
      人己○○醫師負責急救，觀諸中山醫院之病歷，被上訴人
      己○○醫師在短短二個多小時急救過程中，卻總共為邱員
      輸液生理食鹽水三千五百西西、林格氏液二千西西、全血
      四個單位（whole　blood 4U）及凝集血紅素二個單位（
      packe d　RBC 2U），此一快速輸血、輸液，造成邱員身
      體無法負荷，產生嚴重肺水腫及肺部衰竭之症狀，又因中
      山醫院無病床，再次轉送私立中國醫藥大學附設醫院，仍
      然回天乏術，被上訴人己○○亦有疏失責任，被上訴人中
      山醫院亦應連帶負責等語；此為被上訴人己○○、中山醫
      院所否認，並以前揭辯詞置辯。經查：
(一)、本件被上訴人己○○依內科專業及急診臨床經驗，以及醫官
    壬○○等敘述曾輸液脫落、失血嚴重、以及血壓低、胸悶等
    症狀診斷施行急救治療，除依被上訴人壬○○敘述邱員胸悶
    、失血及血壓「60-70/40mmHg」，亦即主述「血壓低，胸悶
    不適」，並發現甲床蒼白，臉面發紺（紫），經測量血壓為
    「72/43mmHg、脈博83次/分」，平躺血壓為出血30%至40%現
    象，EBL合於第三級之診斷標準，病歷記載「estimate bloo
    dloss>2000」，且邱員二十一歲之現役軍人，夜戰訓練發燒
    而熱衰竭（身體流失水份），乃診斷休克低溶積性休克，不
    排除其他敗血性休克之可能性，三軍總醫院鑑定意見亦認定
    「此時病患亦為休克狀況無誤」，足證被上訴人己○○診斷
    為低溶積性休克，並無誤診之情事。
(二)、被上訴人己○○依臨床治療，應立即輸液，使休克復甦，按
    休克復甦的過程，一般分為兩個階段，第一階段是輸液，第
    二階段是輸血，至於輸液按患者身體狀況，並無一定標準。
    實際上中山醫院輸液之情形：
１、就林格氏液輸入約六百西西（中山醫院規格一瓶五百西西，
    輸了一瓶又多一些）。生理食鹽水一瓶五百西西，總共七瓶
    ，其中三瓶是跟血液同時在Ｙ型管上裝設，在一端血液的輸
    送上如有輸送停滯時，會以生理食鹽水來沖順，所以這三瓶
    應該扣掉一千二百西西。另外有二瓶生理食鹽水是由成功嶺
    帶來的，實際的數量不記得，約在五百西西，所以，實際注
    入的數量是二千四百西西，估計每瓶誤差六百西西，所以實
    際輸入量為二千四百西西正負六百西西。輸血有三袋（一袋
    標準為五百西西），每一袋間隔要十幾分鐘，第一袋輸約四
    十分鐘，第二袋約二十分鐘，第三袋約五分鐘，一袋血平常
    需要兩小時，估計第一袋的輸液量是二百五十西西，因為牽
    涉到輸入人體的速度及病況的變化，有時就會停止輸液，如
    果再需要輸液時，會拿新的血來輸送，第二袋約一百二十五
    西西，第三袋只輸入二十五西西，所以全部血液的輸入量估
    計約四百西西等情，業據被上訴人己○○提出中山醫院實際
    輸液狀況表為證，參以中山醫院以輸液治療休克在醫學中心
    是常規治療，其過程中，並非只有醫師一人，而是有團隊醫
    療人員參與並監看，此為醫療人員都熟知正常的程序，即使
    在事後，亦應能推算當時之醫療行動，是被上訴人己○○所
    辯輸液概量，應堪採信，依此本件治療方法合乎急救原則及
    專業考量，並無違失之處。
２、上訴人指稱：「己○○醫師判斷邱某之失血約在二千西西，
    但中山醫院在短短的二個多小時的緊急處理過程中，卻總共
    為邱某輸液生理食鹽水三千五百西西，林格氏液二千西西，
    全血四個單位及凝集血紅素二個單位，此一快速及超量之輸
    血、輸液，造成邱某身體無法負荷，產生嚴重肺水腫及肺部
    衰竭之症狀」，此為被上訴人己○○所否認，上訴人前揭主
    張係其一己之片面推測，並無證據佐證。從而上訴人主張被
    上訴人應負過失責任，自無可取。
十四、上訴人又主張，被上訴人依消費者保護法第七條亦應負損
      害賠償責任等語。按消費保護法第七條固規定：「從事設
      計、生產、製造商品或提供服務之企業經營者應確保其提
      供之商品或服務，無安全或衛生上之危險。商品或服務具
      有危害消費者生命、身體、健康、財產之可能者，應於明
      顯處為警告標示及緊急處理危險之方法。企業經營者違反
      前二項規定，致生損害於消費者或第三人時，應負連帶賠
      償責任。但企業經營者能證明其無過失者，法院得減輕其
      賠償責任。」，惟按醫療行為，其醫療過程或多或少有危
      險性，無法保證任何一項醫療行為無危險性，且治療結果
      依目前醫療知識，仍然充滿不確定性，醫師係以專業知識
      ，就病患之病情及身體狀況等綜合考量，選擇最適宜之醫
      療方式進行醫療，若將無過失責任適用於醫療行為，醫師
      為降低危險行為，將可能專以副作用之多寡與輕重，作為
      其選擇醫療方式之惟一或最重要之因素；然為治癒病患起
      見，有時醫師仍須選擇危險性較高之手術，是以若對醫療
      行為課以無過失責任，醫師將可能選擇較不具危險之醫療
      方式，惟對病患而言，可能不是效果最好之醫治方式，對
      以保護消費者權益為最高指導原則之消費者保護法而言，
      顯然有所違背，從而醫療行為應無消費者保護法之適用，
      上訴人主張依消費者保護法第七條之規定，被上訴人應負
      無過失責任云云，尚屬無據。
十五、綜上所述，本件因被上訴人等之處置並無失當，其等既無
      過失，則邱界喬之死亡與被上訴人之處置及醫療行為之間
      並無因果關係存在。為此上訴人根據民法之侵權行為或消
      費者保護法之規定，請求被上訴人應連帶給上訴人庚○○
　　　四百九十五萬三千三百五十五元、連帶給付上訴人丙○○
  　　三百七十五萬一千零七十八元及圴加計法定遲延利息，為
　    無理由，不應准許。其假執行之聲請亦失所附麗，應併予
      駁回。原審為上訴人敗訴之判決，及駁回其假執行之聲請
      ，並無不合。上訴意旨指摘原判決不當，求予廢棄改判，
      為無理由，應予駁回。
十六、本件事證已臻明確，兩造其餘攻擊防禦方法及上訴人請求
      再通知證人劉景勳、林芳郁等人到庭訊問，經審酌後，或
      與本件無涉，或與判決結果不生影響，毋庸一一論列及傳
      訊之。
十七、據上論結，本件上訴為無理由，依民事訴訟法第四百四十
      九條第一項、第七十八條、第八十五條第一項前段、第四
      百六十三條、第三百八十五條第一項段，判決如主文。
中　　華　　民　　國　　94　　年　　10　　月　　18　　日
                      民事第七庭審判長法　官  邱森樟
                                      法　官  陳賢慧
                                      法　官  盧江陽
以上正本係照原本作成。
上訴人得上訴。
如對本判決上訴，須於收受判決送達後二十日內向本院提出上訴
書狀，其未表明上訴理由者，應於提出上訴後二十日內向本院提
出上訴理由書 (須按他造人數附具繕本)。
上訴時應提出委任律師為訴訟代理人之委任狀。具有民事訴訟法
第四百六十六條之一第一項但書或第二項之情形為訴訟代理人者
，另應附具律師及格證書及釋明委任人與受任人有該條項所定關
係之釋明文書影本。
                                      書記官  康孝慈
中　　華　　民　　國　　94　　年　　10　　月　　18　　日
                                                      Ｈ
